臺灣臺北地方法院民事判決　　　　　　　　　　　　　九十三年度訴字第一八六號
　　原　　　告　甲○○
　　訴訟代理人　錢裕國律師
　　複　代理人　賴建宏律師
　　被　　　告　弘復金屬股份有限公司
　　法定代理人　丙○○
　　訴訟代理人　吳志勇律師
　　複　代理人　張瑄律師
　　　　　　　　吳晨馨律師
當事人間返還不當得利事件，本院於中華民國九十三年十一月二十二日言詞辯論終結
，判決如下：
    主      文
原告之訴及假執行之聲請均駁回。
訴訟費用由原告負擔。
    事實及理由
一、原告主張：訴外人泓岳光電股份有限公司（以下簡稱泓岳公司）前與被告簽訂合
    約書，將其向原製造供應商購得之機器設備轉售被告。惟被告為恐泓岳公司因未
    支付原製造供應商尾款，致該原製造供應商對所購得之機器設備行使權利，雙方
    遂約定由泓岳公司開立支票號碼 BH0000000、票面金額新臺幣（下同）四百九十
    三萬五千七百四十六元之保證用支票一紙交付被告，作為避免該機器設備之原供
    應商對被告為尾款追償之擔保。嗣泓岳公司為符合財務作業程序所需，另於民國
    九十一年十二月間，另改以原告所開立支票號碼 QC0000000之等額支票（以下簡
    稱系爭支票），藉以交換取代上開支票，惟被告非未將泓岳公司開立之上開保證
    用支票返還，反持原告所開立之支票於九十二年一月十日逕向付款銀行兌領。爰
    依民法第一百七十九條規定，聲明：(一)被告應給付原告四百九十三萬五千七百四
    十六元，及自九十二年一月十日起至清償日止，按年息百分之五計算之利息；(二)
    願供擔保，請准宣告假執行。
二、被告則以：泓岳公司於九十一年九月間將機器設備出售於被告，並依合約書第四
    條約定交付支票號碼 BH0000000、票面金額四百九十三萬五千七百四十六元之支
    票，作為支付設備商尾款之擔保。惟泓岳公司積欠設備商MINO INTERNATIONAL L
    TD.（以下簡稱 MINO公司）二百三十六萬四千九百九十元、亨信貿易有限公司（
    以下簡稱亨信公司）一百四十六萬七千四百五十元、群翊工業股份有限公司（以
    下簡稱群翊公司）二百零五萬八千元，顯已超過四百九十三萬五千七百四十六元
    ，泓岳公司遂再交付以其董事長即原告所開立之系爭同額支票作為擔保。嗣因泓
    岳公司未依約交付MINO機器二台，被告經泓岳公司同意後，始兌領系爭支票，並
    將其中二百三十六萬四千九百九十元交付設備商MINO公司後，始取得上開機器二
    台。又泓岳公司交付之機器中有三台COSMOS機器有嚴重瑕疵，經被告多次催促泓
    岳公司履行合約維修義務，泓岳公司同意由被告自行維修改善，並承諾維修費用
    從保證票款內扣除，此部分維修費用計二百六十一萬二千二百三十九元，故被告
    非無法律上原因兌領系爭支票等語，資為抗辯。並聲明：(一)原告之訴駁回；(二)如
    受不利判決，願預供擔保請准免為假執行。
三、原告主張被告前向泓岳公司購買機器設備，泓岳公司同意開立發票日為九十一年
    十一月十五日、支票號碼 BH0000000、票面金額四百九十三萬五千七百四十六元
    之支票一紙交付被告，作為支付設備商尾款之擔保，及被告執有原告簽發之系爭
    支票，已屆期提示並獲付款之事實，業據其提出所述相符之合約書一件（見本院
    卷第五頁至第六頁）為證，復為被告所不爭執，自堪認為真實。
四、至原告主張被告應依民法第一百七十九條規定，返還四百九十三萬五千七百四十
    六元，及自九十二年一月十日起至清償日止，按年息百分之五計算之利息等情，
    既為被告所否認，並以前開情詞置辯。則被告兌領系爭支票四百九十三萬五千七
    百四十六元，是否無法律上原因？即為本件兩造之爭點所在（此亦為兩造所同意
    ，見本院九十三年七月十二日言詞辯論筆錄所載兩造協議簡化爭點之內容─本院
    卷第九一頁）。爰將本院得心證之理由分敘如下：
    (一)按當事人主張有利於己之事實者，就其事實有舉證之責任，民事訴訟法第二百
      七十七條前段定有明文。又民事訴訟如係由原告主張權利者，應先由原告負舉
      證之責，若原告先不能舉證，以證實自己主張之事實為真實，則被告就其抗辯
      事實即令不能舉證，或其所舉證據尚有疵累，亦應駁回原告之請求，最高法院
      十七年上字第九一七號判例可資參照。是不當得利返還請求權，以無法律上之
      原因而受利益為其成立要件之一，故主張此項請求權成立之原告，應就無法律
      上之原因而受利益之事實，負舉證責任。查原告係以被告兌領系爭支票四百九
      十三萬五千七百四十六元為不當得利，應予返還為由，提起本訴，揆諸上開舉
      證責任分配原則之說明，自應由原告先就被告收受系爭支票為無法律上之原因
      之利己事實負舉證之責。
    (二)原告主張被告收受系爭支票，係因泓岳公司於九十一年十二月間以之交換取代
      泓岳公司原依其與被告合約書約定交付支票號碼 BH0000000之同額保證支票所
      致云云，為被告所否認。原告固提出泓岳公司九十一年十二月十一日出具之切
      結書為證（見本院卷第三六頁），然查上開切結書：「泓凱工業股份有限公司
      於九十一年十二月十一日開立六只支票，票號分別為‧‧‧ QC0000000合計壹
      仟伍佰伍拾陸萬仟捌佰貳拾玖元整予泓岳光電股份有限公司作為泓岳光股份
      有限公司與廠商交換票據，且承諾泓凱工業股份有限公司於九十一年十二月十
      三日收回前泓岳光電股份有限公司所開出償付貨款之支票九只，票號為‧‧‧
      BH0000000 合計壹仟伍佰伍拾陸萬仟捌佰貳拾玖元整交予泓凱工業股份有限
      公司，並泓凱工業股份有限公司授權泓岳光電股份有限公司自行於票號‧‧‧
      QC0000000 用印背書泓岳光電股份有限公司，若泓岳光電股份有限公司無法履
      行上列事項，則由泓岳光電股份有限公司自行負責所有資金調度事宜‧‧‧」
      之記載，核與兩造不爭執之票號 QC0000000支票之發票人為原告，及泓岳公司
      將票號 BH0000000交付被告係作為支付設備商尾款之擔保之事實並不相符，復
      與被告所提出泓岳公司九十一年十二月三十日出具之同意書（見本院卷第四二
      頁）：「2.‧‧‧泓岳公司同意由弘復金屬股份有限公司（即被告）自行進行
      責任及保固，如有因維修其間所造成弘復金屬公司之生產營業損失及人工費用
      ，其費用將由兌現之保証票款內扣除，若有不足扣款之部分，泓岳公司同意由
      另乙張保証（中國信託銀行，號碼 BH0000000）來支付維修費用及擔保泓岳公
      司願意履行付清所轉賣之設備尾款」之記載有異，參以證人即泓岳公司之財務
      乙○○到場結證：伊不知道為何原告要再開系爭支票給被告，亦未見過上開切
      結書，及伊曾持原告開的票去換泓岳開給睿明的票等語（見本院卷第九三頁至
      第九四頁），自難認原告此部分之主張為真實。縱原告主張被告收受系爭支票
      係因與泓岳公司間交換票據之約定屬實，被告收受系爭支票即非無法律上原因
      ，倘被告收受系爭支票後未返還泓岳公司原交付票號 BH0000000之支票，亦屬
      泓岳公司與被告間權利義務歸屬問題，與原告無涉。此外，原告並未提出其他
      證據資料足以證明被告收受系爭支票為無法律上原因，其主張被告應負不當得
      利返還之責任，即屬無據。
    (三)次按票據債務人不得以自己與發票人或執票人之前手間所存抗辯事由對抗執票
      人，於票據法第十三條前段已有明文。查原告既不能舉證證明被告收受系爭支
      票為無法律上原因，已如前述，其復以被告未證明兌領系爭支票係作為支付設
      備尾款之擔保，並及於買賣標的瑕疵維修費用等，主張被告乃無法律上原因受
      有利益，即屬以泓岳公司與被告間之抗辯事由對抗被告，亦非可取。
五、從而，原告依民法第一百七十九條規定，請求被告給付原告四百九十三萬五千七
    百四十六元，及自起訴狀繕本送達被告之翌日起至清償日止，按年息百分之五計
    算之利息，殊屬無據，不應准許。
六、原告之訴既經駁回，其假執行之聲請即失所附麗，應併予駁回。
七、至兩造其餘之攻擊或防禦方法，及未經援用之證據，經本院斟酌後，認為均不足
    以影響本判決之結果，自無逐一詳予論駁之必要。
八、據上論結，本件原告之訴為無理由，依民事訴訟法第七十八條，判決如主文。
中　　　華　　　民　　　國　　九十三　　年　　　十二　　月　　　八　　　日
　　　　　　　　　　　　　　　　　民事第一庭　法　　  官　陳盈如
右正本係照原本作成
如對本判決上訴，須於判決送達後廿日內向本院提出上訴狀
中　　　華　　　民　　　國　　九十三　　年　　　十二　　月　　　八　　　日
                                              法院書記官  高秋芬
